【裁判字號】    95,上訴,2217
【裁判日期】    951109
【裁判案由】    常業重利
【裁判全文】
臺灣高等法院臺中分院刑事判決        95年度上訴字第2217號
上  訴  人  臺灣彰化地方法院檢察署檢察官
被      告  丁○○
選任辯護人  許家瑜  律師
上列上訴人因被告常業重利案件，不服臺灣彰化地方法院95年度
訴字第1178號中華民國95年7月31日第一審判決(起訴案號：臺灣
彰化地方法院檢察署95年度偵字第4186號，併辦案號：同署95年
度偵字第5452號），提起上訴，本院判決如下：
    主    文
原判決撤銷。
丁○○連續乘他人急迫貸以金錢，而取得與原本顯不相當之重利
，累犯，處有期徒刑肆月，如易科罰金以參佰元折算壹日，扣案
之ＮＯＫＩＡ行動電話機具壹支及空白商業本票貳本，均沒收。
    犯罪事實
一、丁○○前於民國 82年4月30日，因違反肅清煙毒條例、麻醉
    藥品管理條例、槍砲彈藥刀械管制條例及賭博等案件，經臺
    灣彰化地方法院分別判處有期徒刑 3年6月、6月、6月、6月
    ，定應執行有期徒刑4年6月確定；又於 83年1月17日，因違
    反肅清煙毒條例、麻醉藥品管理條例案件，經臺灣彰化地方
    法院分別判處有期徒刑3年4月、6月，定應執行有期徒刑3年
    6月確定，嗣上開兩案接續執行，於85年5月30日假釋出獄付
    保護管束，迄90年7月8日縮短刑期假釋期滿，視為已執行完
    畢。猶不知悔改，竟基於乘他人急迫貸以金錢，而取得與原
    本顯不相當之重利之概括犯意，自 95年3月上旬某日起，利
    用夾報廣告刊登「身分證，票貼，保密，來就借，00000000
    00，劉小姐」之訊息，招徠需款孔急而陷於急迫之不特定之
    人來電與其洽詢貸款事宜，丁○○於詢問欲借款之金額及客
    戶之還款能力，決定貸款後，即與欲借款之客戶約定地點見
    面，告知其等利息係以每10日為 1期，每期每萬元為2000元
    （即週年利率720%），借款之初須預扣第 1期之利息，並須
    簽發所借款項2倍票面金額之本票1紙為擔保，待雙方談妥後
    ，於交付借貸之款項時即要求借款客戶簽發本票為擔保。嗣
    後再按期以0000000000號之行動電話向借款人催繳並收取本
    息，丁○○即以上開方式取得與原本顯不相當之重利。適有
    游威筌及丙○○，因急需現金供周轉，而於如附表所示之時
    間，按上開夾報廣告上所刊登之電話號碼，撥打電話聯繫借
    款事宜，丁○○則於如附表所示之地點貸予如附表所示之款
    項，游威筌及丙○○並同時簽發本票為擔保，且依如附表所
    示之計息方式繳付本息。嗣因丙○○不堪負擔重利，遂報警
    處理，並與丁○○相約於95年5月2日14時40分許，在彰化縣
    大村鄉擺塘村擺塘橫巷11號前繳還本息，經警當場查獲依約
    前來之丁○○，並扣得其所有，供其經營重利罪所用搭配00
    00000000號之NOKIA廠牌行動電話 1支、空白商業本票2本及
    乙○○及丙○○所簽發之本票各1紙。
    理    由
一、訊據被告丁○○對於上開犯罪事實均坦承不諱（見偵字第41
    86號卷第10至14頁之警詢筆錄、第35至36頁之偵訊筆錄，原
    審卷第27至29頁，本院卷第25頁反面），核與證人丙○○於
    警詢證述之情節相符（見偵字第4186號卷第15至17頁），並
    有夾報廣告、指認照片、查獲照片及乙○○、丙○○所簽發
    之本票附卷，暨搭配0000000000號之NOKIA廠牌行動電話1支
    、空白商業本票 2本扣案可資佐證，堪認被告之自白確與事
    實相符。本件事證已臻明確，被告上開犯行應堪認定。
二、查被告行為後，關於刑法第56條連續犯之規定，雖經總統於
    94年2月2日公布廢除，並自95年7月1日起生效，惟廢除連續
    犯後，須依數罪併罰之規定處罰，經比較後並非較有利於被
    告，依修正後刑法第2條第1項前段之規定，自應適用行為時
    即修正前刑法第56條連續犯之規定處斷；又刑法第 41條第1
    項前段，於95年7月1日刑法修正公布實行前，原規定「犯最
    重本刑為5年以下有期徒刑以下之刑之罪，而受6個月以下有
    期徒刑或拘役之宣告，因身體、教育、職業、家庭之關係或
    其他正當事由，執行顯有困難者，得以銀元 300元（即新台
    幣900元）折算1日，易科罰金」，而修正公布施行之刑法第
    41條第1項前段則規定：「犯最重本刑為5年以下有期徒刑以
    下之刑之罪，而受 6個月以下有期徒刑或拘役之宣告，得以
    新台幣 1000元、2000元、3000元折算1日，易科罰金」，比
    較新舊法規定，亦以修正公布施行前之易科罰金折算標準較
    有利於行為人；另刑法第 33條第5款關於罰金刑之規定，由
    「罰金： 1元以上」修正為「罰金：新臺幣1000元以上，以
    百元計算之」，本案刑法第 344條普通重利罪關於「或科或
    併科1000元以下罰金」之罰金刑部分，經比較新、舊法結果
    ，應適用被告行為時即修正前刑法第 344條之規定較有利於
    行為人；再刑法第47條關於累犯之規定，由「受有期徒刑之
    執行完畢，或受無期徒刑或有期徒刑一部之執行而赦免後，
    5年以內再犯有期徒刑以上之罪者，為累犯，加重本刑至2分
    之1 」修正為「受徒刑之執行完畢，或一部之執行而赦免後
    ，5 年以內故意再犯有期徒刑以上之罪者，為累犯，加重本
    刑至2分之1」，查依本件被告之前科紀錄，無論依修正前後
    刑法第47條之規定均構成累犯，修正後之法律，並未較有利
    於行為人，此部分亦應適用修正前之規定，合先敘明。
三、次按刑事法上之常業犯，係以犯罪行為為生活之事業，故除
    須有反覆實施同一犯罪行為之事實外，尚須以之為謀生之職
    業，藉此為生，始屬相當，此觀刑法上有關常業犯之規定，
    莫不皆為營利維生自明。從而認定刑事法上之常業犯，自有
    以犯罪不法所得為其主要生活依據之客觀事實為必要，始克
    符合恃以為生之旨趣（最高法院91年度台上字第3650號、86
    年度台上字第 202號、85年度台上字第2080號判決參照）。
    查被告自95年3月間起至同年 5月2日經警察查獲止，僅貸與
    丙○○、乙○○2人，且所貸放之金額各為1萬元，利息收入
    之獲利約為 2萬多元等情，業據被告於警詢供述明確，雖被
    告於原審供稱：伊因收入不穩定，且有家庭負擔，所以才從
    事重利之行為等語（見原審卷第29頁），然2、3個月間僅有
    2 萬多元之收入，依目前家庭之消費水準，實難恃此收入維
    生，是被告雖有貸放兩次重利之行為，然尚乏證據足以證明
    ，被告有以此不法所得為其主要生活之依據。是核被告所為
    ，應係犯修正前刑法第 344條之普通重利罪，公訴人認被告
    所為應係犯修正前刑法第 345條之常業重利罪，起訴法條容
    有未洽，惟其社會基本事實相同，本院自得變更起訴法條（
    被告之選任辯護人於本院審理時，亦以本案應係觸犯普通重
    利罪，為被告辯護），被告先後兩次重利之行為，時間緊接
    ，犯罪構成要件相同，顯係基於概括之犯意反覆為之，應依
    修正前刑法第56條之規定，論以一罪，並加重其刑，被告有
    上開犯罪事實欄所載之前科犯行，於90年7月8日縮短刑期假
    釋期滿，視為已執行完畢等情，有臺灣高等法院被告全國前
    案紀錄表附卷可查，被告於受有期徒刑之執行完畢後，5 年
    以內再犯有期徒刑以上之本罪，應依修正前刑法第47條之規
    定遞加重其刑。原審以被告罪證明確，予以論罪科刑，固非
    無見，惟原判決認被告所為應係觸犯修正前刑法第 345條之
    常業重利罪，尚有未洽。公訴人上訴意旨略以：「原審審理
    結果，亦認被告所為係犯常業重利罪，雖被告行為後，常業
    重利罪之規定業已廢除，但本件被告犯罪之時間係在刑法修
    正實行前，而當時常業重利罪其法定本刑為 5年以下有期徒
    刑，原審卻僅依因被告被查獲之重利犯行有 2件，而認依普
    通重利罪分論併罰，合併計算其最高本刑為有期徒刑 2年，
    較原常業犯之法定本刑為輕，認應依修正後之新法論以普通
    重利罪 2罪，最有利於被告。然上開見解似以被告所犯之重
    利件數是否超過 5件，而有所不同，而忽略依舊法規定，被
    告只犯1罪，然依新法規定，被告則犯2罪，故原審認犯數罪
    較 1罪為輕，難認妥適」等語，指摘原判決不當，雖無理由
    （按本院認被告應係犯修正前之連續普通重利罪，詳如前述
    ），但原判決既有上述可議之處，自應由本院將原判決撤銷
    改判，爰審酌被告之素行，犯罪之動機、目的，被害人僅有
    兩人，犯罪所生之危害不大及犯罪後坦承犯行等一切情狀，
    量處如主文所示之刑，並依修正前刑法第 41條第1項前段規
    定，諭知易科罰金之折算標準。扣案搭配門號0000000000號
    使用之NOKIA廠牌行動電話1支、空白商業本票 2本，係被告
    所有供犯罪所用之物，應依法宣告沒收。至門號0000000000
    號之SIM卡1枚，依國內電信公司一般定型化契約之約定，該
    晶片卡之所有權仍屬電信公司所有，申請人僅因承租門號而
    取得使用權，非屬被告所有，另扣案之游威筌及丙○○所簽
    發本票各 1紙，均係借款人交予被告供作擔保出質之用，該
    等本票在被告未實行質權之前，其所有權應仍屬發票人，如
    發票人清償本息，即可要求被告返還，亦非屬被告所有之物
    ，又均非違禁物，均無從併予宣告沒收，公訴意旨認應依法
    併予宣告沒收，尚屬無據。而夾報廣告上所刊登搭配門號00
    00000000號之行動電話機具 1支，雖係被告所有供犯罪所用
    之物，然既未扣案，且被告於警詢中亦供稱業經丟棄，為免
    將來執行困難，亦不併予宣告沒收，附此敘明。
五、台灣彰化地方法院檢察署檢察官移送併案審理部分（即95年
    度偵字第5452號）與本件為同一事實，本院自應併予審理，
    併此敘明。
據上論結，應依刑事訴訟法第369條第1項前段、第364條、第300
條、第299條第1項前段，刑法第2條第1項前段，修正前刑法第34
4條、第56條、第47條、第41條第1項前段、第38條第1項第2款，
罰金罰鍰提高標準條例第1條前段、第2條第1項，判決如主文。
本案經檢察官甲○○到庭執行職務。
中    華    民    國    95    年    11    月    9     日
              刑事第十庭  審判長法  官  林  照  明
                                法  官  李  平  勳
                                法  官  蔡  名  曜
上列正本證明與原本無異。
檢察官得上訴，被告不得上訴。
如不服本判決應於收受送達後十日內向本院提出上訴書狀，其未
敘述上訴之理由者並得於提起上訴後十日內向本院補提理由書（
均須按他造當事人之人數附繕本）。
                                書記官  劉  恒  宏
中    華    民    國    95    年    11    月    13    日
                                                      Ｆ


司法院資訊處製作；財團法人民間司法改革基金會備份。
